【裁判字號】    99,交聲,396
【裁判日期】    990507
【裁判案由】    聲明異議
【裁判全文】
臺灣高雄地方法院交通事件裁定         99年度交聲字第396號
原處分機關  高雄市政府交通局
異  議  人
即受處分人  和運租車股份有限公司高雄分公司
法定代理人  甲○○
上列受處分人因違反道路交通管理處罰條例案件，對於高雄市政
府交通局所為高市交裁字第裁32-SK0000000號裁決處分聲明異議
，本院裁定如下：
    主  文
原處分撤銷。
和運租車股份有限公司高雄分公司不罰。
    理  由
一、異議意旨略以：異議人即受處分人和運租車股份有限公司高
    雄分公司（下稱異議人）係以經營汽車租賃為業之人，於民
    國98年12月31日晚間10時起，至99年1 月1 日下午1 時止，
    將其所有之車牌號碼1423-VV 號租賃小客車出租予陳俊賢，
    旋因陳俊賢駕駛上開車輛於99年1 月1 日上午5 時40分許，
    行經省道臺17線167K北向路段時，有駕駛人行車速度超過規
    定最高時速60公里以上之違規情事，為警依現場測速攝影設
    備攝得之採證照片逕行舉發，經原處分機關高雄市政府交通
    局依法裁決處罰駕駛人陳俊賢外，另於99年2 月10日以高市
    交裁字第裁32-SK0000000號裁決，依道路交通管理處罰條例
    第43條第4 項規定並對該車車主即異議人處以吊扣汽車牌照
    3 個月之處分。惟異議人係合法立案之汽車租賃業者，就本
    件承租汽車之駕駛人陳俊賢並於簽訂契約時，詳實審核身分
    證、駕駛執照等證件，對該駕駛人已盡監督及注意之義務，
    就本件違規事實並無故意或過失之歸責事由，爰請本院將原
    裁決處分撤銷，另為異議人不罰之諭知。
二、按汽車駕駛人，駕駛汽車有行車速度，超過規定之最高時速
    60公里以上情形者，處新臺幣六千元以上二萬四千元以下罰
    鍰，並當場禁止其駕駛；汽車駕駛人有上開行為者，並吊扣
    該汽車牌照三個月；經受吊扣牌照之汽車再次提供為違反第
    一項第一款或前項行為者，沒入該汽車，道路交通管理處罰
    條例第43條第1 項第2 款、第4 項分別定有明文。又人民違
    反法律上之義務而應受行政罰之行為，法律無特別規定時，
    雖不以出於故意為必要，仍須以過失為其責任條件。但應受
    行政罰之行為，僅須違反禁止規定或作為義務，而不以發生
    損害或危險為其要件者，推定為有過失，於行為人不能舉證
    證明自己無過失時，即應受處罰，司法院大法官會議著有釋
    字第275 號解釋可資參照。
三、本件異議人係以經營汽車租賃為業之人，於98年12月31日晚
    間10時至99年1 月1 日下午1 時間，將其所有之車牌號碼14
    23-VV 號租賃小客車出租予陳俊賢，旋因承租人陳俊賢駕駛
    上開車輛於99年1 月1 日上午5 時40分許，行經省道臺17線
    167K北向路段時，有駕駛人行車速度超過規定最高時速60公
    里以上之違規情事，為警依現場測速攝影設備攝得之採證照
    片逕行舉發，經原處分機關高雄市政府交通局（下稱原處分
    機關）依法裁決處罰駕駛人陳俊賢外，另於99年2 月10日以
    高市交裁字第裁32-SK0000000號裁決，依道路交通管理處罰
    條例第43條第4 項規定並對該車車主即異議人處以吊扣汽車
    牌照3 個月之處分等情，除據異議意旨陳明在卷，並有高雄
    市政府交通局對違反道路交通管理事件不服裁決聲明異議案
    意見書、裁決書、舉發違反道路交通管理事件通知單、高雄
    市政府營利事業登記證、汽車出租單、逕行舉發交通違規案
    件汽車所有人提供駕駛人申報書（含駕駛人陳俊賢普通小型
    車駕駛執照影本）附卷可稽，堪信為真。原處分機關對異議
    人為前開裁決之處分，係以道路交通管理處罰條條例第43條
    第4 項規定為其處罰依據，依該條文後段關於「再次提供」
    等文意，雖可認為處罰之對象除汽車駕駛人外，尚包括汽車
    所有人，然依其條文意旨，既無關於汽車所有人就駕駛人之
    違規情事應負無過失或連帶責任之規定，依前開說明，其處
    罰之成立自應以汽車所有人就該違規事實之發生有故意或過
    失之歸責事由始足當之，茲本件異議人係領有營利事業登記
    證之車輛租賃業者，依其營業性質及對象既針對不特定社會
    大眾提供租借車輛服務，就承租人駕駛資格及能力之監督，
    充其量僅能就是否成年並領有監理機關核發之合格駕駛執照
    等一般性注意，對於駕駛人個人品行、習慣及駕駛經驗尚且
    無從調查，遑論對其進行駕駛作為時所面對各種具體或偶發
    狀況，有無因故意或過失而違規之風險予以預見、控管。本
    件異議人於交付車輛前已經對承租人即汽車駕駛人有無經監
    理機關許可駕駛之資格進行審查，有附載於上開逕行舉發交
    通違規案件汽車所有人提供駕駛人申報書之駕駛人陳俊賢普
    通小型車駕駛執照在卷可參，堪認就駕駛人之能力、資格已
    盡相當之注意，是本件除有其他積極事證可為不同之認定者
    外，尚難認為異議人就汽車駕駛人陳俊賢前開嚴重超速之違
    規事實有何故意或過失。此外，前引原處分機關雖以：異議
    人若有疑異，應向承租人按租賃切結書循法律途徑請求損害
    賠償，以維權益云云，然此容有以課予無過失責任之方式將
    政府對汽車駕駛人管理監督之義務及風險轉嫁由人民承擔之
    嫌，與前開大法官會議解釋意旨揭示之責任原則迥然有異，
    尚屬無從採取，附此敘明。
四、綜上所述，異議人對於本件汽車駕駛人違規之事實，既欠缺
    故意或過失之責任條件，與道路交通管理處罰條例第43條第
    4 項規定之處罰要件尚有未合，原處分機關依上開規定對異
    議人作成吊扣汽車牌照三個月之處分，即有未洽，應由本院
    撤銷其處分，另為異議人不罰之諭知。
五、據上論斷，應依道路交通案件處理辦法第20條前段，裁定如
    主文。
中    華    民    國    99    年    5     月    7     日
                        交通法庭  法  官  陳松檀
上正本證明與原本無異。
如不服本裁定應於收受送達後5 日內向本院提出抗告書狀敘述抗
告之理由抗告於臺灣高等法院高雄分院。
                                  書記官  彭帥雄
中    華    民    國    99    年    5     月    7     日

司法院資訊處製作；財團法人民間司法改革基金會備份。
